【裁判字號】    95,中簡上,590
【裁判日期】    951124
【裁判案由】    詐欺
【裁判全文】
臺灣臺中地方法院刑事判決           95年度中簡上字第590號
上  訴  人  臺灣臺中地方法院檢察署
被      告  丙○○
上列上訴人因被告詐欺案件，不服本院臺中簡易庭95年度中簡字
第1620號中華民國95年7月28日第一審簡易判決（聲請簡易處刑
案號：臺灣臺中地方法院檢察署95年度偵字第11031號），提起
上訴，暨移送本院併案審理（95年度偵字第13202號），本院管
轄之第二審合議庭判決如下：
    主    文
原判決撤銷。
丙○○連續幫助連續意圖為自己不法之所有，以詐術使人將本人
之物交付，處有期徒刑伍月，如易科罰金，以銀元佰元即新臺
幣玖佰元折算壹日。
    犯罪事實
一、丙○○可預見將自己帳戶出售予他人使用，足供他人詐騙財
    物，仍不違背其本意，基於幫助他人詐欺取財之不確定犯罪
    故意之概括犯意，容認他人使用其申辦之金融帳戶以遂行詐
    騙財物之犯行，先於95年2月間某日，在臺中市○○路與北
    平路口某餐廳之廣場，以新臺幣（下同）4000元之代價，將
    其申請開立之玉山銀行大雅分行帳號0000000000000號活期
    存款帳戶暨該帳戶之金融卡、密碼、開戶印章，出賣而交付
    予真實姓名、年籍不詳之成年男子；又承前概括之犯意，約
    前開出售帳戶1星期後，復在臺中市○○路與北平路口某餐
    廳之廣場，以4000元之代價，將其申請開立之合作金庫商業
    銀行松竹分行帳號0000000000000號活期存款帳戶暨該帳戶
    之金融卡、密碼、開戶印章，出賣而交付予前揭不詳之成年
    男子，再由該名不詳男子將丙○○金融帳戶交予詐欺集團使
    用，供作該等集團指定匯款之帳戶，以此方式幫助該等詐欺
    集團詐騙財物。該等詐欺集團即以丙○○所提供之金融帳戶
    為下列之詐騙行為：
(一)、詐欺集團內某不詳成員，於95年3月1日，撥打電話予乙○○
    ，向其詐稱：伊為乙○○之友人「陳嘉玲」，且急需用錢云
    云，乙○○誤以為真，陷於錯誤，於95年3月1日，以自動櫃
    員機匯款方式匯款2萬元至丙○○前開合作金庫商業銀行松
    竹分行帳戶。
(二)、詐欺集團內某不詳成員，於95年3月1日，撥打電話予甲○○
    ，向其詐稱：伊為甲○○之友人，且急需用錢云云，甲○○
    誤以為真，陷於錯誤，於95年3月1日，以自動櫃員機匯款方
    式匯款3萬元至丙○○前開合作金庫商業銀行松竹分行帳戶
    。
(三)、詐欺集團內某不詳成員，於95年3月3日，撥打電話予丁○○
    ，向其詐稱：伊為丁○○之友人，且急需用錢云云，丁○○
    誤以為真，陷於錯誤，於95年3月1日，以自動櫃員機匯款方
    式匯款3萬元至丙○○前開玉山銀行大雅分行帳戶。嗣乙○○、甲○○、丁○○察覺情況有異，始知受騙，經報警處理
    ，而循線查知上情。
二、案經臺中縣警察局豐原分局報告臺灣臺中地方法院檢察署檢
    察官偵查後聲請簡易判決處刑，及臺中市警察局第五分局報
    告臺灣臺中地方法院檢察署檢察官移送併辦。
    理    由
一、被告丙○○於本院準備程序時，對於上開犯罪事實坦承不諱
    ，核與被害人乙○○、甲○○、丁○○於警詢、偵查中所指
    訴情節相符，並有被害人乙○○所提出之臺灣銀行自動櫃員
    機交易明細表、被害人甲○○所提出之郵政存簿儲金簿來往
    明細、被害人丁○○所提出之臺新國際商業銀行自動付款機
    客戶交易明細單、玉山銀行大雅分行95年3月21日玉山大雅
    字第06031501號函暨所附具之開戶資料、交易明細、合作金
    庫商業銀行松竹分行95年3月22日合金松竹字第0950001344
    號函暨所附具之身分證影本、印鑑卡、資金往來明細在卷可
    參。按刑法上之故意，可分為直接故意與不確定故意（間接
    故意），所謂「不確定故意」，係指行為人對於構成犯罪之
    事實，預見其發生而其發生並不違背其本意者，刑法第13條
    第2項定有明文。今日一般人至郵局或銀行開設帳戶並非難
    事，如非供犯罪之非法使用，衡情自無置自己名義帳戶不用
    ，而出價取得他人帳戶使用之必要。又衡諸金融存款帳戶事
    關存戶個人財產權益之保障，除非本人或與本人親密關係者
    ，難認有何理由可自由流通使用該存摺，而一般人均有妥為
    保管防阻他人任意使用之認識，縱因特殊情況偶有交他人使
    用之需，亦必然深入瞭解用途再行提供以使用，方符常情。
    是無正當理由，將帳戶提供他人使用，客觀上足可預見其目
    的，係欲以該金融帳戶供作犯罪出入之帳戶或其他不法目的
    ，否則應無隱匿自己名義帳戶而購買他人金融帳戶使用之必
    要。且邇來利用電話或報紙刊登廣告詐欺取財之犯罪類型層
    出不窮，該等犯罪多數均係利用人頭帳戶作為出入帳戶，並
    經媒體廣為披載，此應為一般人本於一般認知能力所易於意
    會者，被告係智力成熟之成年人，對此顯然知之甚詳。再者
    ，該名真實姓名、年籍不詳之成年男子取得被告上開2帳戶
    之存摺、金融卡、密碼及開戶印章後，確有交由不詳犯罪集
    團，利用被告上開帳戶作為犯詐欺取財罪之出入帳戶，足見
    被告確有容任該不詳犯罪集團利用其出售之帳戶犯詐欺取財
    罪之不確定故意。綜上所述，被告自白與事實相符，事證明
    確，其連續幫助連續詐欺取財之行為，洵堪認定。
二、按被告行為後，刑法於94年2月2日修正公布，於95年7月1日
    施行，而行為後法律有變更者，適用行為時之法律，但行為
    後之法律有利於行為人者，適用最有利於行為人之法律，現
    行刑法第2條第1項訂有明文，此條規定乃與刑法第1條罪刑
    法定主義契合，而貫徹法律禁止溯及既往原則，係規範行為
    後法律變更所生新舊法律比較適用之準據法，是刑法第2條
    本身雖經修正，但刑法第2條既屬適用法律之準據法，本身
    尚無比較新舊法之問題，應一律適用裁判時之現行刑法第2
    條規定以決定適用之刑罰法律，先予敘明。又本次刑法修正
    之比較新舊法，應就罪刑有關之共犯、未遂犯、想像競合犯
    、牽連犯、連續犯、結合犯，以及累犯加重、自首減輕暨其
    他法定加減原因（如身分加減）與加減例等一切情形，綜其
    全部罪刑之結果而為比較，最高法院95年5月23日著有95年
    度第8次刑庭會議決議可資參照。經查：
(一)、刑法第339條第1項詐欺取財罪之法定刑得科或併科銀元1000
    元以下罰金，然被告行為後，於95年6月14日增訂之刑法施
    行法第1條之1規定：「中華民國九十四年一月七日刑法修正
    施行後，刑法分則編所定罰金之貨幣單位為新臺幣。九十四
    年一月七日刑法修正時，刑法分則編未修正之條文定有罰金
    者，自九十四年一月七日刑法修正施行後，就其所定數額提
    高為三十倍。但七十二年六月二十六日至九十四年一月七日
    新增或修正之條文，就其所定數額提高為三倍。」，且94年
    2月2日施行公布95年7月1日施行之刑法第33條第5款修正為
    ：「主刑之種類如下：˙˙˙五、罰金：新臺幣一千元以上
    ，以百元計算之。」，是依修正後之法律，刑法第339條第1
    項詐欺取財罪所得科處之罰金刑最高為新臺幣3萬元、最低
    為新臺幣1千元；而被告行為時適用之罰金罰鍰提高標準條
    例第1條前段規定：「依法律應處罰金、罰鍰者，就其原定
    數額得提高為二倍至十倍。但法律已依一定比率規定罰金或
    罰鍰之數額或倍數者，依其規定。」、現行法規所定貨幣單
    位折算新臺幣條例第2條規定：「現行法規所定金額之貨幣
    單位為圓、銀元或元者，以新臺幣之三倍折算之。」，及修
    正前刑法第33條第5款規定: 「主刑之種類如下：˙˙˙五
    、罰金：一元以上。」，是依行為時之法律，刑法第339 條
    第1項詐欺取財罪所得科處之罰金刑最高為新臺幣3萬元、最
    低為新臺幣30元。因此，比較上述修正前、後之刑罰法律，
    自以被告行為時之舊法即依修正前刑法第33條第5款，並配
    合罰金罰鍰提高標準條例第1條前段為法條適用之依據，較
    有利於被告。
(二)、刑法第56條連續犯之規定，業於94年1月7日修正刪除，並於
    95年7月1日施行。是於新法修正施行後，被告先後2次犯行
    ，即須分論併罰。此刪除雖非犯罪構成要件之變更，但顯已
    影響行為人刑罰之法律效果，自屬法律有變更，依新法第2
    條第1項規定，比較新、舊法結果，仍應適用較有利於被告
    之行為時法律即修正前刑法第56條規定論以連續犯。
(三)、刑法第30條幫助犯之規定，於94年1月7日修正，95年7月1日
    施行前之規定為：「幫助他人犯罪者，為從犯。雖他人不知
    幫助之情者，亦同。從犯之處罰，得按正犯之刑減輕之。」
    ，修正施行後之規定則為：「幫助他人實行犯罪行為者，為
    幫助犯。雖他人不知幫助之情者，亦同。幫助犯之處罰，得
    按正犯之刑減輕之。」，揆諸本條之修正理由係為確認幫助
    犯採共犯從屬性說之「限制從屬形式」，並避免「從犯」之
    不同解讀，而將「從犯」修正為「幫助犯」，並明示幫助犯
    之成立，亦以被幫助者著手犯罪之實行，且具備違法性為必
    要，而將條文文字修正為「幫助他人實行犯罪行為者，為幫
    助犯」。被告單純出售帳戶供詐欺取財集團作為被害人匯款
    之使用，既評價為幫助詐欺取財的行為，而上開修正亦僅著
    眼於觀念的釐清，則適用修正施行前之刑法第30條規定論擬
    ，並無不利於被告的情形，應依行為時之刑法第30條之規定
    論處。
(四)、被告行為時之刑法第41條第1項前段規定：「犯最重本刑為
    五年以下有期徒刑以下之刑之罪，而受六個月以下有期徒刑
    或拘役之宣告，因身體、教育、職業、家庭之關係或其他正
    當事由，執行顯有困難者，得以一元以上三元以下折算一日
    ，易科罰金。」；又被告行為時之易科罰金折算標準，修正
    前罰金罰鍰提高標準條例第2條前段（業於94年5月17日刪除
    ）規定，就其原定數額提高為100倍折算1日，則本件被告行
    為時之易科罰金折算標準，應以銀元300元折算1日，經折算
    為新臺幣後，應以新臺幣900元折算為1日。惟95年7月1日施
    行之刑法第41條第1項前段則規定：「犯最重本刑為五年以
    下有期徒刑以下之刑之罪，而受六個月以下有期徒刑或拘役
    之宣告者，得以新臺幣一千元、二千元或三千元折算一日，
    易科罰金。」，比較修正前後之易科罰金折算標準，以95年
    年7月1日修正公布施行前之規定，較有利於被告。
(五)、綜合上述各條文修正前、後之比較，揆諸前揭最高法院決議
    及修正後刑法第2條第1項規定之「從舊、從輕」原則，自應
    適用被告行為時之法律，即修正前刑法之相關規定，予以論
    處。
三、被告出售前開帳戶供詐欺集團使用，被告對前開帳戶可能會
    被利用作犯罪工具，有所預見，既對前開犯罪構成事實，預
    見其發生而其發生並不違背其本意，依刑法第13條第2項之
    規定，亦應以故意論，且被告以幫助他人犯罪之意思，為提
    供前開存摺等資料之詐欺取財犯罪構成要件以外之行為，應
    為詐欺取財之幫助犯。是核被告所為，係犯刑法第30條第1
    項前段、第339條第1項之詐欺取財罪之幫助犯。被告先後2
    次販賣帳戶幫助詐欺取財之犯行，時間緊接，觸犯構成要件
    相同之罪名，顯係基於概括之犯意連續所為，為連續犯，應
    依修正前刑法第56條規定以一罪論併加重其刑。公訴意旨就
    被告提供合作金庫商業銀行松竹分行帳戶之犯行，雖未起訴
    ，惟業經檢察官聲請併辦，本院認此部分與檢察官聲請簡易
    判決處刑經判決有罪部分，有連續犯之裁判上一罪關係存在
    ，依審判不可分原則，本院自得加以審理。被告連續幫助犯
    詐欺取財罪，為從犯，應依刑法第30條第2項之規定減輕其
    刑，並依刑法第71條第1項規定先加後減之。原簡易判決以
    被告犯罪事證明確，予以論罪科刑，固非無見，惟原審僅就
    被告出賣其所開設玉山銀行大雅分行帳戶資料之幫助詐欺取
    財犯行予以論罪，對於被告上開出賣其於合作金庫商業銀行
    松竹分行所設立帳戶資料所為之幫助連續詐欺取財犯行則未
    及審酌，自有未洽，檢察官據此提起上訴，為有理由，應由
    本院將原簡易判決予以撤銷改判。爰審酌被告正值青壯之際
    ，竟不思以正當工作，賺取生活之資，為圖小利，提供帳戶
    予不法份子使用，非惟幫助行詐欺取財者遂行取財目的，同
    時使其得以隱匿其真實身分，減少遭查獲之風險，愈使其肆
    無忌憚，加深犯罪之猖獗，且本案被害人乙○○、甲○○、
    丁○○先後確因遭詐騙而受有上開匯入被告帳戶金額之損害
    ，被告迄未與之達成民事和解，惟念及被告前無不良前科，
    此有臺灣高等法院被告前案紀錄表、刑案資料查註紀錄表各
    一份在卷可憑，其本身並未實際參與本件詐欺取財之犯行，
    責難性較小，所生危害非鉅，出售帳戶所獲不法利益非多，
    且於本院準備程序中坦承犯行，犯後態度尚稱良好等一切情
    狀，量處如主文所示之刑，並依修正前刑法第41條第1項前
    段及修正前罰金罰鍰提高標準條例第2條之規定，諭知易科
    罰金之折算標準，以資懲儆。
四、被告經本院合法傳喚，無正當之理由不到庭，爰依刑事訴訟
    法第371條之規定，不待其陳述逕行判決。
五、至臺灣臺中地方法院檢察署95年度偵緝字第1747號移送併辦
    意旨略以：被告丙○○明知已無償付能力，猶於95年2月10
    日，以動產擔保交易附條件買賣之方式，向中聯機車行即張
    雪嬌購買車牌號碼M3S-385號重型機車1輛，致張雪嬌不察，
    與之約定分期總價款為4萬2600元，分12期償還，每月1期，
    每期付款3550元，雙方並約定以臺中市○○區○○路2段205
    之1號為停放車輛所在地，在價金未付清之前，標的物僅得
    依約占有使用，不得任意遷移或為其他處分。而後被告即基
    於意圖為自己不法之利益，未繳交第1期分期款項，且於取
    車當日，即將該車交由真實姓名、年籍不詳，綽號「小康」
    之成年男子，且在臺中縣烏日鄉某處，以3萬7000元之價格
    ，出賣予不詳之人。得款後，其中7000元分予小康，餘款均
    由被告收受花用，致中聯機車行即張雪嬌追索無著受有損害
    ，因認被告此部分詐欺取財犯行與本案有連續犯之裁判上一
    罪關係，涉犯刑法第339條第1項之詐欺取財罪、動產擔保交
    易法第38條之罪嫌等語。經查：本案被告係出賣自己帳戶予
    詐欺集團使用，而為幫助詐欺取財犯行，然併辦部分，係被
    告向中聯機車行即張雪嬌，以動產擔保交易附條件買賣之方
    式詐購機車，犯罪手法並不相同，實難認被告係基於概括犯
    意為之。是被告此部分併辦犯罪事實，與前揭已起訴並論罪
    科刑之幫助詐欺取財犯行間，自無裁判上一罪或實質上一罪
    或事實上一罪之關係，本院即無從併予審理，應退回由檢察
    官另為適法處理。
據上論斷，應依刑事訴訟法第455條之1第1項、第3項、第369 條
第1項前段、第364條、第299條第1項前段、第371條，刑法第2條
第1項前段、（修正前）第56條、第339條第1項、（修正前）第
30 條第1項前段、第2項、（修正前）第41條第1項前段，罰金罰
鍰提高標準條例第1條前段、（修正前）第2條，現行法規所定貨
幣單位折算新臺幣條例第2條，判決如主文。
中    華    民    國    95    年    11    月    24    日
                        臺灣臺中地方法院刑事第五庭
                            審判長法  官  賴恭利
                                  法  官  吳崇道
                                  法  官  劉麗瑛
上正本證明與原本無異。
不得上訴。
                                  書記官  王玟
中    華    民    國    95    年    11    月    24    日
附錄論罪科刑法條
中華民國刑法第30條
幫助他人犯罪者，為從犯。雖他人不知幫助之情者，亦同。
從犯之處罰，得按正犯之刑減輕之。
中華民國刑法第339條
意圖為自己或第 3 人不法之所有，以詐術使人將本人或第 3 人
之物交付者，處五年以下有期徒刑、拘役或科或併科1000元以下
罰金。
以前項方法得財產上不法之利益或使第 3 人得之者，亦同。
前二項之未遂犯罰之。


司法院資訊處製作；財團法人民間司法改革基金會備份。
